【裁判字號】    99,易,332
【裁判日期】    991231
【裁判案由】    竊佔等
【裁判全文】
臺灣花蓮地方法院刑事判決               99年度易字第332號
公  訴  人  臺灣花蓮地方法院檢察署檢察官
被      告  郭祥威
選任辯護人  魏辰州律師
上列被告因竊佔等案件，經檢察官提起公訴（99年度偵字第2794
號），本院判決如下：
    主  文
郭祥威無罪。
    理  由
一、公訴意旨略以：被告郭祥威於民國97年 8月間係花蓮縣花蓮
    市○○街37號「華爾街社區」管委會主任委員，吳銘仁則係
    花蓮縣花蓮市○○街37號9樓之5之所有權人，惟居住在台中
    縣潭子鄉，管理該不動產實力有未逮，於97年 8月間，吳銘
    仁因信任被告係管委會主任委員，即將上開房屋之鑰匙交與
    被告保管，委請被告代為出租，雙方並未訂立書面契約，惟
    被告見吳銘仁居處台中地區往返兩地實屬路途遙遠，管理不
    易，而認有機可乘，竟意圖為自己不法之利益，基於竊佔之
    犯意並違背其代吳銘仁出租任務之旨，於99年 1月初某日，
    未經吳銘仁之同意，擅自以其保管之吳銘仁房屋鑰匙開啟屋
    門，將其家當搬入吳銘仁所有之上開房屋內居住，並將門鎖
    換掉，以防吳銘仁得以備用鑰匙開啟，竊佔該房屋得逞，致
    生損害於吳銘仁所有權人之利益。嗣於99年 1月間，吳銘仁
    欲將該不動產出售他人，到現場察看，始知上情，因認被告
    係涉犯刑法第320條第 2項竊佔罪及第342條之背信罪嫌云云
    。
二、按犯罪事實應依證據認定之，無證據不得認定犯罪事實；不
    能證明被告犯罪者，應諭知無罪之判決，刑事訴訟法第 154
    條第 2項及第301條第1項，分別定有明文。又認定不利於被
    告之事實，須依積極證據，苟積極證據不足為不利於被告事
    實之認定時，即應為有利於被告之認定，更不必有何有力之
    證據；又犯罪事實之認定，應憑真實之證據，倘證據是否真
    實尚欠明確，自難以擬制推測之方式，為其判斷之基礎；刑
    事訴訟法上證明之資料，無論為直接或間接證據，均須達於
    通常一般之人均不致有所懷疑，而得確信其為真實之程度，
    始得據為有罪之認定，若其關於被告是否犯罪之證明未能達
    此程度，而有合理懷疑之存在，致使無從形成有罪之確信，
    根據「罪證有疑，利於被告」之證據法則，即不得遽為不利
    被告之認定，最高法院30年上字第816號、53年臺上字第656
    號、76年臺上字第4986號判例可資參照。而告訴人之告訴，
    係以使被告受刑事訴追為目的，是其陳述是否與事實相符，
    仍應調查其他證據以資審認，倘其陳述尚有瑕疵，則在未究
    明前，即不能遽採為斷罪科刑之根據，亦經最高法院著有30
    年上字第 657號及52年台上字第1300號判例、61年度台上字
    第3099號判決可資參照。
三、公訴人認被告涉有上開罪嫌，無非以被告郭祥威於警詢及檢
    察官偵訊中之供述，以證明其保管告訴人吳銘仁房間之鑰匙
    代尋房客出租，因無人承租，即於99年 1月間搬入告訴人上
    開房屋內，而未歸還之事實，亦據證人即告訴人吳銘仁於警
    詢及檢察官偵訊中之指訴明確，並有上開不動產之建物登記
    謄本、地價稅、房屋稅繳納證明、錦全不動產專任委託銷售
    契約書、土地房屋買賣契約書、花蓮縣警察局花蓮分局扣押
    筆錄暨扣押物品目錄表、贓物認領保管單各乙紙在卷可稽，
    為其主要論據。惟訊據被告堅詞否認有何竊佔及背信犯行，
    辯稱：伊在花蓮縣花蓮市○○街37號住了十幾年，並自96年
    5月1日開始擔任管理委員會主任委員。告訴人有住過花蓮縣
    花蓮市○○街37號9樓之5，都是短期，未長住在上址，因告
    訴人使用率不高，有積欠管理費，伊建議他房子要使用，產
    權才不會出問題，告訴人遂於97年6、7月間將房子委託給伊
    出租，才將鑰匙交給伊。伊有幫告訴人出租過2次，1次是97
    年 8月份，1次是98年8月份，但因該屋有污水會倒灌，房客
    均住不到 1個月就搬走，因告訴人均未過來，伊幫告訴人清
    掉約29,000元管理費，伊是用租金抵管理費。嗣於98年底伊
    不能住在花蓮縣花蓮市○○街37號10樓之 9，即開始找比較
    大間的房子，並於98年12月打電話給告訴人，說伊要搬入，
    告訴人說好，1個月租金5,000元，因告訴人的東西伊都用不
    到，告訴人叫其找個地方放起來。伊清掉告訴人積欠的管理
    費才搬進去，伊於98年底幫告訴人 1次繳清管理費。伊於99
    年 1月7、8日搬進去住，就把告訴人的家具搬到其倉庫去放
    。伊在上址住到約99年 2月10日，就搬到鯉魚潭飯店幫忙，
    東西還放在花蓮縣花蓮市○○街37號9樓之5，陸陸續續搬走
    。伊一直用原來的鎖，有 1次鎖被風吹反扣壞掉，鑰匙沒辦
    法開，是找達成鎖行來換的鎖，鎖行說要將鎖破壞，才能換
    新鎖，非伊刻意去換的。伊有經過告訴人同意向其租房子，
    若沒有經過告訴人同意，伊不可能會幫告訴人繳管理費。原
    來約定99年3月20日要清空給告訴人，但伊於99年3月底在臺
    北受傷，於99年4月4日請人來搬，告訴人卻跑去告伊竊盜及
    侵占，又在隔天打電話跟伊道歉。伊沒有竊佔的意思等語。
四、證據能力部分：按被告以外之人於審判外之言詞或書面陳述
    ，除法律有規定者外，不得作為證據。又被告以外之人於檢
    察事務官、司法警察官或司法警察調查中所為之陳述，與審
    判中不符時，其先前之陳述具有較可信之特別情況，且為證
    明犯罪事實存否所必要者，得為證據；被告以外之人於審判
    外之陳述，雖不符刑事訴訟法第159條之1至第159條之4之規
    定，而經當事人於審判程序同意作為證據，法院審酌該言詞
    陳述或書面陳述作成時之情況，認為適當者，亦得為證據；
    當事人、代理人或辯護人於法院調查證據時，知有第159條
    第1項不得為證據之情形，而未於言詞辯論終結前聲明異議
    者，視為有前項之同意，刑事訴訟法第159條第1項、第159
    條之2、第159條之5分別定有明文。次按同法第159條之5第2
    項之規定，乃基於證據資料愈豐富，愈有助於真實發現之理
    念，酌採當事人進行主義之證據處分權原則，並強化言詞辯
    論主義，透過當事人等到庭所為之法庭活動，在使訴訟程序
    順暢進行之要求下，承認傳聞證據於一定條件內，得具證據
    適格。此種「擬制同意」，因與同條第1項之明示同意有別
    ，實務上常見當事人等係以「無異議」或「沒有意見」表示
    之，此時倘該證據資料之性質，已經辯護人閱卷而知悉，或
    自起訴書、原審判決書之記載而了解，或偵、審中經檢察官
    、審判長、受命法官、受託法官告知，或被告逕為認罪之答
    辯或有類似之行為、情況，即可認該相關人員於調查證據時
    ，知情而合於擬制同意之要件，最高法院96年度臺上字第
    7364號判決意旨可資參照。本件卷內之供述證據，被告及辯
    護人對之均表示不爭執，前開證據資料，經本院予以提示並
    告以要旨，復未於言詞辯論終結前聲明異議，本院審酌前開
    陳述作成時之情況，核無違反任意性及證明力明顯過低之瑕
    疵，認適當作為證據，揆諸前開規定及見解，均有證據能力
    。
五、經查：
（一）門牌號碼花蓮縣花蓮市○○街37號9樓之5建物自93年5月7
      日起為告訴人吳銘仁所有，而告訴人於99年 2月11日與王
      麗卿訂立買賣契約，將該建物出售予王麗卿之事實，有建
      物登記謄本、土地房屋買賣契約書、錦全不動產專任委託
      銷售契約書、花蓮縣稅捐稽徵處96年、97年、98年地價稅
      繳款書各乙份在卷可稽，亦為被告所不爭執。而告訴人因
      居住在台中縣潭子鄉，管理該不動產實力有未逮，而於97
      年 8月間將上開房屋之鑰匙交與被告保管，委請被告代為
      出租，雙方並未訂立書面契約等情，業據告訴人於警詢、
      檢察官偵訊及本院審理中指訴明確，復為被告所不爭執；
      又被告於99年 1月初某日搬入前開房屋居住，亦為被告所
      自承，核與告訴人於警詢、檢察官偵訊及本院審理中指訴
      情節相符，均堪認屬實。則本件爭執之點，厥為被告是否
      係未經告訴人之同意而搬入，又縱認被告未得告訴人之同
      意即擅自搬入居住，是否構成背信及竊佔罪。
（二）就被告於99年 1月初遷入系爭房屋，是否得到告訴人同意
      乙節。訊據被告自警詢以迄本院審理中始終辯稱伊於98年
      12月間即打電話向告訴人表示其欲搬入系爭房屋，得到告
      訴人之同意後，始於99年 1月初搬入上址等語，所辯前後
      均屬一致。公訴人認被告係未經告訴人同意而遷入，係以
      告訴人之指訴為主要論據。惟告訴人於警詢中係稱99年 1
      月初被告打電話給伊稱其已自行住進該屋內，並跟其說要
      購買房子，伊也有給伊個價錢，結果被告就不回應，同時
      間伊也委託房屋仲介幫其賣房子云云；於檢察官99年 5月
      11日偵訊中則稱：伊在99年 1月份要賣房子時才知道被告
      搬進去住云云；於99年7月5日偵訊中復稱：伊要跟客戶簽
      約時，伊有打電話問被告，問其現在房子怎樣，被告說他
      已經搬進去住云云。於本院審理中並證稱：伊打電話給被
      告，是在99年 1月31日簽委託契約書時云云。從而依告訴
      人警詢中所述，係稱被告於99年 1月初打電話給伊稱已自
      行遷入該屋，然依告訴人於檢察官偵訊及本院審理中之供
      述，則係稱其於99年 1月31日欲與錦全不動產有限公司簽
      立委託契約書時打電話給被告時，被告始表示已搬入，所
      述已有不一致之處。且倘被告係基於竊佔或背信之意，欲
      擅自遷入居住，又何以於99年 1月初主動打電話告知告訴
      人其已搬入。再者，倘告訴人不同意被告遷入，又何以未
      當場表示反對之意，立即請被告搬出，卻還開價給被告購
      買？所述已有不合理之處。而告訴人於本院審理中亦證稱
      被告於97年 9月及98年7、8月有通知其房子已經租出去，
      當時租金被告口頭上講是6千元，這2次租賃契約伊均沒有
      親自下來簽名等語。從而被告受告訴人之委託於97年 9月
      及98年7、8月間將系爭房屋出租予他人時，告訴人亦未親
      自簽立書面租賃契約，從而尚不能僅以無書面契約，即遽
      然推論被告未得告訴人同意，即擅自遷入。參諸系爭房屋
      97年 4月至98年10月之管理費，合計24,453元，及98年11
      月至99年1月之管理費，合計5,277元，係被告繳納之事實
      ，業據被告提出華爾街大樓估價單、大廈住戶「管理費」
      繳費收據各乙紙在卷可稽。告訴人亦自承伊繳的管理費最
      後1期是97年7月份，但並沒有留下收據，之前的收據就如
      被告所提出之華爾街大樓估價單；被告提出之大廈住戶「
      管理費」繳費收據是正式的繳費收據，對此沒有意見；管
      理委員會則並未向其催討99年 1月前之管理費，99年2、3
      、 4月的繳費通知單則是管理委員會給伊的通知，是去大
      樓管理委員會時守衛拿給伊的等語。均足以證明系爭房屋
      97年4月至99年1月份之管理費業已繳納，且係被告幫告訴
      人代繳。則倘被告係未經告訴人同意，基於為自己不法利
      益之意圖，竊佔系爭房屋，又何需先行繳交告訴人所積欠
      之所有管理費29,730元後，再予以竊佔？綜上，告訴人指
      稱被告未經其同意即遷入上址，除其前後不一致之指訴外
      ，並無其他證據以資審認，揆諸前開見解，自難以遽採為
      不利於被告之認定。從而被告既得告訴人同意，始遷入系
      爭房屋，則顯與竊佔及背信罪無涉。
（三）次按背信罪之成立，以處理他人事務之人，有圖自己或第
      三人得不法利益，或圖加損害於本人之意思，而故為違背
      其任務之行為為要件；且以有取得不法利益或損害本人利
      益之意圖為必要，若無此意圖，即屬缺乏意思要件，縱有
      違背任務之行為，並致生損害於本人之財產或其他利益，
      自難律以本條之罪，最高法院22年上字第3537號判例、87
      年度台上第1055號判決意旨參照。縱認被告係未經告訴人
      同意即擅自遷入系爭房屋，仍不能遽認被告即構成背信罪
      ，而應進一步探究被告是否係故意違背其任務。就告訴人
      於97年 8月間委託被告處理事務之內容而言，告訴人於本
      院審理中係證稱：當初伊跟被告講，因被告當時是主任委
      員，而華爾街大樓是爛尾樓，被告有跟其講一些想法，伊
      覺得不錯，伊把系爭房屋交給被告運用管理，如果伊支付
      管理費讓被告繼續經營下去就可以，沒有租金收入也可以
      ，只要不要讓其在為這個房子支付錢就可以，因若伊不使
      用房子，仍要繼續繳交管理費及水電費，只要被告不要讓
      其繼續支付這些費用即可；亦沒有跟被告說要把租金交給
      伊等語。從而依告訴人與被告間之約定，被告管理系爭房
      子之任務，只要能夠不使其支付管理費、水電費等費用即
      可，並無其他限制。參諸告訴人於本院審理中復證稱：於
      97年 7月委託被告管理房子時，應該是沒有限制何樣資格
      的人才能承租房子；如果被告自己進去住，應該是還可以
      ，沒有違背當初與被告間的約定等語。從而縱使被告未經
      告訴人同意，即擅自遷入系爭房屋，顯非違背其任務之行
      為。參諸被告自97年8月3日起至99年1月8日，因系爭房屋
      排水阻塞，而請欣嶸水電行魏明堂通管，合計支付16,500
      元，業據被告提出欣嶸水電行97年8月3日、同年月31日、
      98年9月5日、同年月30日、99年1月8日估價單各乙紙在卷
      足憑，證人魏明堂於本院審理中復結證稱：曾經去系爭房
      屋通過水管好幾次，是被告請伊去通水管，也是被告付錢
      ，前開 5張估價單是欣嶸水電行的估價單，估價單上的金
      額，被告也已付給伊，通水管時，清出來的東西都是貓砂
      、貓毛、糞便等物等語，核與被告所辯情節相符。從而被
      告於管理系爭房屋期間，就該屋排水問題，亦自行幫告訴
      人修繕並代墊款項，參以被告前開於97年 9月及98年7、8
      月間亦將該屋出租予第三人，並幫告訴人代墊管理費等情
      ，足徵被告於管理系爭房屋時，業已盡到告訴人委任之本
      旨，亦無違背其任務之行為。且被告既已幫告訴人代墊管
      理費及修繕費，縱扣除其所收受第三人所交付之租金，被
      告於99年 1月初搬入系爭房屋時，告訴人尚且積欠被告費
      用，顯難認被告係基於為自己不法利益之意圖。況被告係
      向告訴人承租房屋，仍須支付告訴人租金，告訴人尚且可
      得租金之收入，就被告未經同意擅自遷入部分，更不致損
      害告訴人之利益，難認被告係基於損害告訴人之利益，始
      遷入上址。從而均難認被告有取得不法利益或損害本人利
      益之意圖。從而縱認被告未經告訴人同意即擅自遷入系爭
      房屋，其行為核與背信罪之要件有間。
（四）再按刑法第320條第2項竊佔罪，以意圖為自己或第三人不
      法之利益，而竊佔他人之不動產為構成要件，所謂竊佔他
      人之不動產，係指在他人不知情之間占有他人之不動產而
      言，最高法院82年台非第38號判決意旨可資參照。本件被
      告於97年 8月間受告訴人委託管理，並代為出租系爭房屋
      ，告訴人復將該屋之鑰匙交予被告，自斯時起，被告即對
      系爭房屋有事實上之管領力，而直接占有系爭房屋，其占
      有之狀態並未中斷，從而被告占有之初，並非在告訴人不
      知情之間占有系爭不動產，亦無侵害告訴人之支配權，嗣
      後被告縱使自行遷入該屋，亦不會另行構成占有，揆諸前
      開見解，自與竊佔罪之構成要件有間。再刑法第320條第2
      項之竊佔罪，必須行為人基於竊佔之犯意，意圖為自己或
      第三人不法之利益，而竊佔他人之不動產，即須將他人不
      動產，意圖不法利益，私擅佔據歸於自己或第三人支配之
      下，而侵害他人支配權者，始克相當，若行為人無此種意
      圖及犯意，縱有客觀之竊佔行為，亦因欠缺主觀因素而不
      構成該罪，最高法院著有30年上字第 816號判例及80年度
      台非字第 239號判決可資參照。而被告之所為，難認為係
      基於為自己不法利益之意圖，已如前述，亦缺乏竊佔罪意
      圖之特別主觀要件。至於起訴書雖認被告將門鎖換掉，以
      防告訴人得以備用鑰匙開啟云云。就此被告辯稱係因有 1
      次鎖被風吹反扣壞掉，因而找達成配鎖部來換的鎖，並非
      其刻意去換的，鎖行說要將鎖破壞掉，才能換 1個新鎖等
      語，並提出達成配鎖部免用統一發票收據乙紙為證。而達
      成配鎖部負責人施慶和亦於本院審理中證稱：曾於99年 1
      月份到系爭房屋換過鎖，因被告說鎖壞掉，免用統一發票
      收據上的章是其店章及私章，是在鑰匙鎖在裡面不能開，
      或故障的時候就會找其等開鎖，而在壞掉的情況，其等才
      會建議客人換鎖，因此又開鎖又換鎖是有故障壞掉才會換
      等語。觀諸前開免用統一發票收據所載，達成配鎖部人員
      係於99年1月15日至花蓮縣花蓮市○○街37號 9樓之5開鎖
      及換三段鎖，開鎖費用為600元，三段鎖 1組為2,800元，
      顯見為又開鎖又換鎖之情形，應可推論原來之門鎖應係故
      障壞掉，核與被告所辯情節相符。起訴書遽認被告更換門
      鎖，係為防止告訴人以備用鑰匙進入，稍嫌速斷。則本件
      被告經告訴人告知請其搬離系爭房屋後，並未依約定時間
      將所有物品搬離，遲至99年7月8日始全數騰空，並於本院
      99年10月19日準備程序後始與告訴人確認業已清空其物品
      ，其行為雖屬可議，然仍與刑法上竊佔及背信之要件有間
      ，尚難以前開2罪相繩。
六、綜上所述，依公訴人所舉之證據尚不能使本院獲得被告有罪
    之確信。此外復查無其他積極證據足認被告有何背信及竊佔
    犯行。本件既不能證明被告犯罪，自應為無罪之諭知。
據上論斷，應依刑事訴訟法第301條第1項，判決如主文。
本案經檢察官簡淑如到庭執行職務。
中    華    民    國    99    年    12    月    31    日
                  刑事第二庭    審判長法  官  張宏節
                                      法  官  林季緯
                                      法  官  蔡寶樺
以上正本證明與原本無異。
如不服本判決應於收受送達後10日內向本院提出上訴書狀，並應
敘述具體理由。其未敘述上訴理由者，應於上訴期間屆滿後20日
內向本院補提理由書(均須按他造當事人之人數附繕本)「切勿逕
送上級法院」。告訴人或被害人如對於本判決不服者，應具備理
由請求檢察官上訴，其上訴期間之計算係以檢察官收受判決正本
之日期為準。
中    華    民    國    99    年    12    月    31    日
                                      書記官

司法院資訊處製作；財團法人民間司法改革基金會備份。
